【裁判字號】    89,上易,1421
【裁判日期】    890929
【裁判案由】    詐欺
【裁判全文】
臺灣高等法院高雄分院刑事判決                  八十九年度上易字第一四二一號
    上訴人
    即被告  乙○○
右上訴人因詐欺案件，不服台灣高雄地方法院八十九年度易字第一五一二號中華民國
八十九年六月二十六日第一審判決（起訴案號：台灣高雄地方法院檢察署八十九年度
偵字第一三一九號），提起上訴，本院判決如左：
    主  文
原判決撤銷。
乙○○無罪。
    事  實
一、公訴旨旨略以，乙○○意圖為自己不法之所有，明知自己已陷於無償債能力之狀
    態，債權人可隨時查封其所有財產強制執行，竟為謀變賣不動產換取現金，隱瞞
    上情不告知丙○○，於民國八十八年十二月七日對丙○○佯稱：伊所有位於高雄
    市○○○路三五四號之房屋及其座落之土地雖曾向美商花旗銀行貸款新台幣（下
    同）七百七十萬元（起訴書誤載為七百八十萬元），但可重新辦理貸款並辦理移
    轉登記予丙○○等語。致丙○○陷於錯誤，遂於上開期日與乙○○就前揭房屋及
    土地成立買賣契約，並於當日交付定金二百三十萬元予乙○○收受（其中十四萬
    五千七百五十三元為仲介費用）。詎乙○○因多次未按期繳納華僑商業銀行股份
    有限公司鳳山分行（下稱華僑銀行）之貸款本息，嗣華僑銀行於同年月十七日，
    以假扣押之強制執行名義向法院聲請查封上開房屋及土地，致無法依約完成交屋
    過戶手續，又拒絕償還丙○○已付之二百三十萬元。丙○○遂要求乙○○繳納華
    僑銀行貸款，以便塗銷查封登記，辦理所有權移轉登記，竟遭其拒絕，至此始知
    受騙。認乙○○犯刑法第三百三十九條第一項之詐欺取財罪等語。
二、公訴人認被告涉刑法第三百三十九條第一項之詐欺罪嫌，係以告訴人指訴甚詳，
    而被告同意於八十八年十二月八日完成過戶手續，並將房屋交予買方丙○○居住
    之事實，有不動產買賣契約書一份附卷可稽，且上開房屋係於同年月十七日始遭
    法院查封，以及被告對華僑銀行之貸款已逾期四個月未繳，經銀行多次催繳之事
    實，亦經被告供認在卷，則被告在明知其多次逾期未貸款，其財產有被查封拍賣
    之虞之情況下，不僅仍與丙○○就上揭房屋訂立買賣契約，且未依照契約約定於
    八十八年十二月八日即該房屋被查封前辦妥過戶手續，復未利用丙○○所交予之
    二百三十萬元訂金繳納華僑銀行之貸款，以防止上揭房屋遭法院查封而無法辦理
    過戶，更未於房屋遭法院查封後，將二百三十萬元訂金返還丙○○，則被告主觀
    上有不法所有之意圖，客觀上又有施用詐術之行為，以詐取告訴人丙○○金錢二
    百三十萬元之犯行，為其論據。訊據被告乙○○固供認有與告訴人訂立上開買賣
    契約及收取告訴人支付之二百三十萬元訂金，惟否認詐欺犯行，辯稱：因賣給丙
    ○○之房屋價值超過花旗銀行之貸款，所以就賣給丙○○，且於八十八年十二月
    七日即將過戶所需之相關資料交付予雙方委任之代書徐惠珠，又積欠另一棟房屋
    之抵押權人華僑銀行四個月之貸款利息未繳，原本打算以上開房屋價金之尾款來
    清償，未料華僑銀行卻迅速查封上開房屋，導致無法將上開房屋辦理過戶予丙○
    ○，被告並無詐欺之犯意云云。
三、按犯罪事實應依證據認定之，無證據不得推定其犯罪事實；又不能證明被告犯罪
    或其行為不罰者，應諭知無罪之判決，刑事訴訟法第一百五十四條、第三百零一
    條第一項分別定有明文。次按刑法第三百三十九條第一項詐欺罪之成立，以意圖
    為自己或第三人不法所有，以詐術使人將本人或第三人之物交付為要件。所謂以
    詐術使人交付，必須被詐欺人因其詐術而陷於錯誤，若其所用之方法不能認為詐
    術，亦不致使人陷於錯誤，即不構成該罪，有最高法院四十六年台上字第二六０
    號判例可資參照。而告訴人之指訴，本以使被告受刑事訴追或處罰為目的，故其
    陳述是否與事實相符，自應調查其他證據，以資審認，苟其所為攻擊之詞，尚有
    瑕疵，則在此瑕庛未予究明以前，即不能遽採為斷罪之基礎（最高法院六十九年
    台上字第一五三一號判例參照）。又認定犯罪事實，所憑之證據，雖不以直接證
    據為限，間接證據亦包括在內，然無論直接或間接證據，其為訴訟上之證明，須
    於通常一般之人均不致於有所懷疑，而得確信其為真實之程度者，始得據之為有
    罪之認定，倘其證明尚未達到此一程度，而有合理懷疑之存在時，即無從為有罪
    之認定，此亦經最高法院著有七十六年台上字第四九八六號判例可資參照。
四、經查：
（一）告訴人與被告間之房地產買賣，有雙方簽訂之契約可証（見偵查卷第五、六頁
      ），應堪信為真甲。
（二）被告自八十八年六月二十八日起，連續積欠華僑銀行四個月利息未繳納，經華
      僑銀行多次催繳，仍未繳付，致華僑銀行於同年月十七日，以假扣押之強制執
      行名義向法院聲請查封上開房屋及土地之事實，業據被告於偵查及原審法院審
      理時供承在卷，復經調取原審法院八十八年度執全字第四八一六號及八十九年
      度執字第一二二一六號執行卷宗核閱無訛，並有上開案卷影本各一份附卷可佐
      。又被告於八十八年四月一日及六月二十日招攬互助會，詎竟於八十八年十一
      月底在無預警之情形下宣告止會，檢察官因認被告涉犯詐欺罪，移送原審法院
      併案審理，有八十九年度偵字第四九二二號偵查卷影本在卷足憑，核與被告自
      承上開民間互助會所積欠之債務約五、六百萬元等語（見原審法院八十九年六
      月十二日審理筆錄）大致相符。再者，被告於偵查時供稱：於賣房子時，已負
      債超過二千萬元等語（見偵查卷第二十六頁背面），固足徵被告於出賣上開房
      屋之前，確已積欠大筆債務，且無力清償。被告復自承：其所有之不動產每一
      棟都有貸款，且出賣上開房屋時，貸款額度僅剩上開房屋尚未滿額，其餘皆已
      滿額，且除上開房屋尚未被查封外，其餘均已遭查封等語（見偵查卷第二十六
      頁背面），固堪認被告可預知其上開房地隨時有被其債權人查封之可能。但此
      並非其施用術。而不動產均有登記，其上有何負擔，亦於地政事務所登記甚明
      ，買受人有查閱之義務，告訴人亦知買賣之房地產尚有銀行抵押借貸，仍願意
      買受，必另有其考量，其與被告之簽訂契約，自非陷於錯誤。
（三）證人即承辦上開買賣契約之代書徐惠珠於原審到庭證稱：依其擔任代書之習慣
      ，訂約時均會詢問被告有無其他債務，印象中被告似乎沒有對之表明被告仍有
      其他債務等語，固核與告訴人指訴：代書確有問被告是否有其他債務，但被告
      沒有說等情相符。縱被告辯稱：訂約時代書沒有問被告有無其他債務云云，為
      不足採信。但被告係出售其財產，豈有告知其他財產狀況之義務，其隱瞞積欠
      其他債務之事實，究與是否意圖為自己不法所有之動機無涉。
（四）本件房地產買賣，係經由富甲房屋有限公司之仲介，經告訴人與被告於本院審
      理期日供述一致，且被告所收受告訴人付之定金二百三十萬元，先由仲介人扣
      留其仲介費六十三萬元，後因遭查封後，履行不能，雙方解除契約，但仍遭扣
      留十四萬五千七百五十三元為仲介費用，亦據雙方於本院審理時供述甚明，則
      被告縱未用收受之定金以支付華僑銀行上開貸款之利息，惟被告辯稱：係用於
      清償其他債務，且將以書面提出清償說明云云（見原審法院八十九年五月八日
      審判筆錄），其事後亦未提出任何證據足供證明該筆款項確係用以清償其他債
      務，亦未能返還告訴人，此乃事後債務不履行之問題，縱認係可歸責於被告之
      事由，亦不能溯及既往推定其初之訂約，係施詐術。
（五）至公訴意旨以被告同意於八十八年十二月八日完成交屋手續，並將房屋交予丙
      ○○居住，有不動產買賣契約書一紙附卷可稽，然被告竟未依約定於上開時日
      即房屋被查封前辦妥過戶交屋手續，為被告有詐欺犯行之理由云云。惟上開交
      屋手續約定係被告與告訴人於房屋被查封後始填寫的，業據被告及告訴人供承
      在卷（見八十九年六月十二日審判筆錄），顯見公訴人認被告未依約定辦理交
      屋手續，據以認定為被告施用詐術之行為，容有誤會。被告於簽約當日即將移
      轉登記所需之文件交付予買賣雙方委任之代書徐惠珠，甲是履行其出賣人之義
      務，雖事後不及履行完畢，即遭銀行搶先查封拍賣，陷被告於給付不能，此乃
      契約成立後，所發生之履行不能之問題，亦尚難以詐術視之。被告辯稱其無詐
      欺之犯意云云，非不足取。
五、原判決謂被告業已積欠大筆民間互助會債務及華僑銀行貸款等債務，且其所有之
不動產除上開房屋及土地外，均已遭查封，顯見被告之經濟狀況惡劣，已陷於無
    支付能力之狀態，而仍於上開買賣契約訂立時以故意隱瞞不告知丙○○上開情狀
    之詐術，使告訴人陷於錯誤而交付上開定金，於無法移轉所有權登記時，仍拒絕
    清償華僑銀行之貸款以塗銷查封或返還已收受之二百三十萬定金，認被告自始即
    有詐欺之犯意及施用詐術之行為，而為科刑之判。不無違誤，被告上訴意旨指摘
    原判決不當，為有理由，應由本院撤銷改判，不能証明被告犯罪，自應諭知被告
    無罪。
六、移送併辦意旨略以：被告於八十八年四月一日及六月二十日招攬互助會，詎竟於
    八十八年十一月底在無預警之情形下宣告止會，因認被告涉犯詐欺罪，移送本院
    併案審理云云。惟查，本件起訴部分，既經本院為無罪之判決，則移送併辦之部
    分，既未經起訴，復非起訴效力所及，法院自毋庸審理，應退回檢察官另行偵辦
    ，併此敘明。
據上論斷，應依刑事訴訟法第三百六十九條第一項前段、第三百六十四條、第三百零
一條第一項，判決如主文。
本案經檢察官劉翼謀到庭執行職務。
中    華    民    國     八十九     年       九       月   二十九   日
臺灣高等法院高雄分院刑事第四庭
                                  審判長法官  莊  鎮
                                        法官  陳吉雄
                                        法官  陳啟造
右甲本證明與原本無異。
不得上訴。
                                      書記官  劉金萍
中    華    民    國     八十九     年       九       月    三十    日
                                                                 Ｊ


司法院資訊處製作；財團法人民間司法改革基金會備份。
